臺灣臺南地方法院新市簡易庭民事判決
111年度新簡字第360號
原      告  星展(台灣)商業銀行股份有限公司


法定代理人  伍維洪  
訴訟代理人  江雅鳳  

            黃駿安律師
上  一  人  
複  代理人  魏宏儒律師（言詞辯論後解除委任）        
被      告  陳清油  

            陳祐德  

上列當事人間請求回復所有權移轉登記等事件，本院於民國111
年11月22日言詞辯論終結，判決如下：
    主  文
被告間就臺南市○○區○○段○○○○○○○地號土地及坐落其上之同段四
三二、四三三建號建物於民國一０二年十一月二十日之買賣債權
行為，及於民國一０二年十一月二十九日之所有權移轉登記之物
權行為，應予撤銷。
被告陳祐德應將上開不動產於民國一０二年十一月二十九日之所
有權移轉登記塗銷，回復登記為被告陳清油所有。
訴訟費用由被告平均負擔。
    事實及理由
一、按訴狀送達後，原告不得將原訴變更或追加他訴。但擴張或
    減縮應受判決事項之聲明者，不在此限，民事訴訟法第255
    條第1項第3款定有明文。原告起訴時之聲明為：㈠被告間就
    坐落臺南市○○區○○段000地號土地及同段433建號建物於民國
    102年11月20日所為買賣契約之債權行為，及於同年月29日
    所為所有權移轉登記之物權行為，均予撤銷。㈡被告陳祐德
    應將上開不動產於102年11月29日所為之所有權移轉登記塗
    銷，回復登記為被告陳清油所有。嗣因查悉被告間所為之買
    賣及移轉所有權標的，尚有同段733地號土地及同段432建號
    建物，故於111年7月13日具狀變更聲明為：㈠被告間就坐落
    臺南市○○區○○段000○000地號土地及同段432、433建號建物
    （門牌號碼各為臺南市○○區○○路000巷00弄00號、25號，下
    合稱系爭不動產）於102年11月20日所為買賣契約之債權行
    為，及於同年月29日所為所有權移轉登記之物權行為，均予
    撤銷。㈡被告陳祐德應將系爭不動產於102年11月29日所為之
    所有權移轉登記塗銷，回復登記為被告陳清油所有。核屬擴
    張應受判決事項之聲明，核與前開規定並無不符，應予准許
    。
二、原告起訴主張：
　㈠訴之聲明：如主文第1、2項所示。
　㈡被告陳清油前向原告申辦信用卡使用，詎自102年11月起即未
    依約繳款，共積欠新臺幣（下同）279,626元及利息未清償
    【下稱系爭債權（務）】，原告已對被告陳清油取得執行名
    義（本院104年度司執字第80511號債權憑證）。惟被告陳清
    油為逃避強制執行，竟於102年11月29日將名下僅有之系爭
    不動產移轉登記予被告陳祐德，顯有害於原告之債權，原告
    自得依民法第244條第2項規定，請求撤銷被告間之買賣契約
    及所有權移轉行為，並依同條第4項規定，請求被告陳祐德
    塗銷系爭不動產移轉登記回復原狀。
三、被告則以下列情詞資為抗辯：
  ㈠被告陳清油：
　⒈聲明：原告之訴駁回。
　⒉被告陳清油向原告申辦信用卡使用已有多年時間，均正常繳
    費，原告102年10月26日信用卡帳單總金額為17,055元，最
    低應繳金額為597元，繳款截止日為同年11月15日，而被告
    陳清油於同年11月19日繳納最低應繳金額597元，所積欠之
    信用卡債務本金當時僅有16,794元。又原告同年11月26日信
    用卡帳單總金額為218,742元，最低應繳金額為21,069元，
    繳款截止日為同年12月15日，該期帳款被告陳清油僅需於繳
    款截止日前繳納最低應繳金額即可。而被告間就系爭不動產
    為買賣及移轉登記之時間為102年11月間，仍在原告所定正
    常信用卡消費期間。況被告陳清油出售系爭不動產時，原告
    仍未對被告陳清油為催繳程序，亦尚未進行任何督促程序之
    聲請，被告陳清油也未收受法院文件，故被告間移轉系爭不
    動產時，並未存在原告所指「為逃避強制執行」之情事，亦
    不符合民法第244條第2項撤銷要件。
　⒊又被告2人為系爭不動產買賣及移轉登記時，被告陳清油與妻
    子仍在經營家具店，營運正常，非已陷於無資力狀態，僅因
    被告陳清油於101年7月至103年4月間借款予訴外人財團法人
    臺南市私立上崙社會福利慈善基金會（下稱上崙基金會），
    然上崙基金會嗣後未償還借款，才導致被告陳清油積欠原告
    之系爭債務無法清償，非有意不還款而害及原告權利。從而
    ，被告陳清油將系爭不動產售與被告陳祐德，並未減少被告
    陳清油總財產而陷於無資力狀態，即使買賣價金本院認為低
    於市價，審酌被告陳清油當時財產狀況且仍在經營家具事業
    ，經濟仍足以負擔系爭債務，僅因出借上崙基金會金錢未能
    收回，才導致經濟變動，致其名下財產減少不足清償債務，
    並非交易當時已明知會害於原告之權利。況原告尚未舉證證
    明被告間所為之買賣及所有權移轉登記行為已害及原告權利
    ，且被告陳祐德受益時亦知其情事，原告依民法第244條第2
    項規定撤銷被告間買賣行為及移轉登記行為，並依同條第4
    項規定請求回復原狀，均無理由。
　⒋被告陳清油是被生意拖垮，以及出借金錢收不回來而被連累
    ，目前清償能力有限。當時周轉不過來，為了處理外面的債
    務，要取得貸款去清償地下錢莊之債務，被告間確實有正常
    買賣，貸款由其兒子即被告陳祐德承擔。系爭不動產上後續
    設定70萬元、300萬之抵押權給訴外人陳秀鳳、林渝宣，是
    債權人要來處理債務，就把系爭不動產拿去抵押，是被別人
    設計了。
  ㈡被告陳祐德：
　⒈聲明：原告之訴駁回。
　⒉被告陳祐德要承擔的債務太多了，現在無力承擔系爭債務，
    當時的債務是靠那些可以幫忙處理的人處理，但結果被黑道
    設計，錢都沒了，現在才知道還有系爭債務。當時為了用系
    爭不動產作抵押向臺灣新光商業銀行股份有限公司（下稱新
    光銀行）貸款來清償父親即被告陳清油積欠地下錢莊之債務
    ，被告陳祐德再每個月償還新光銀行之房貸。系爭不動產後
    來陸續設定抵押權給陳秀鳳、林渝宣，也是為了向該二人借
    款去清償被告陳清油之債務，這個方法是被告二人一起想出
    來的。
三、本院得心證之理由：
  ㈠按債務人所為之有償行為，於行為時明知有損害於債權人之
    權利者，以受益人於受益時亦知其情事者為限，債權人得聲
    請法院撤銷之。債權人依第1項或第2項之規定聲請法院撤銷
    時，得並聲請命受益人或轉得人回復原狀。但轉得人於轉得
    時不知有撤銷原因者，不在此限。民法第244條第2、4項定
    有明文。次按債權人依民法第244條規定，撤銷債務人所為
    之有償或無償行為者，祇須具備下列之條件，（一）為債務
    人所為之法律行為（二）其法律行為有害於債權人（三）其
    法律行為係以財產權為目的（四）如為有償之法律行為，債
    務人於行為時，明知其行為有害於債權人，受益人於受益時
    ，亦明知其事情。至於債務人之法律行為除有特別規定外，
    無論為債權行為抑為物權行為，均非所問（最高法院42年台
    上323號民事判例意旨參照）。再按債權人依民法第244條第
    1項或第2項規定，提起撤銷債務人詐害行為之訴，必須有保
    全之必要，始得為之。苟債務人就其無償行為或有償行為所
    處分之財產外，尚有其他財產足以清償其對於債權人之債務
    ，自無仍許債權人依上開規定行使撤銷權之餘地（最高法院
    98年度台上第112號民事判決參照）。
  ㈡查被告陳清油向澳盛（台灣）商業銀行股份有限公司（下稱
    澳盛銀行）申請信用卡使用消費，於102年11月19日繳款597
    元後即未再繳款，卻仍於同年10月30日在仁德家樂福店刷卡
    消費199,000元，於次期即同年12月26日之應繳總金額為218
    ,174元，嗣澳盛銀行向本院申請對被告陳清油核發支付命令
    ，經本院以104年司促字第10093號支付命令命被告陳清油應
    向澳盛銀行清償279,626元，及其中218,174元自104年3月26
    日起至清償日止，按年息百分之19.97計算之利息，並賠償
    程序費用500元（即系爭債務），嗣並確定在案。再經澳盛
    銀行向本院聲請對被告陳清油強制執行無著後，本院於104
    年9月22日核發104年度司執第80511號債權憑證與澳盛銀行
    ，澳盛銀行於106年11月25日將銀行業務讓與原告等情，有
    金融監督管理委員會106年8月7日金管銀外字第10600157801
    號函、上開債權憑證、信用卡刷卡明細附卷可稽（本院卷第
    19-29、179-204頁）。次查，被告陳清油於102年度之所得
    為87,808元，名下無財產，有財政部財政資訊中心111年10
    月14日資理字第1110004956號函附之調件統計表、明細表、
    全國財產稅總歸戶財產查詢清單在卷可參（本院卷第221-22
    7頁）。再查，被告2人於102年11月20日簽立系爭不動產買
    賣契約書，嗣被告陳清油即於102年11月29日，以買賣之原
    因，將系爭不動產移轉登記至其子被告陳祐德名下，被告陳
    祐德旋於103年1月7日設定擔保債權為636萬元之最高限額抵
    押權予新光商業銀行，向其申辦貸款，債權確定期日為133
    年1月2日；於103年5月26日設定擔保債權為70萬元之普通抵
    押權予陳秀鳳，藉此向其借款，清償日期為103年8月26日；
    於103年5月28日設定擔保債權300萬元之普通抵押權予林渝
    宣，藉此向其借款，清償日期為108年5月27日等情，有臺南
    市永康地政事務所111年5月20日所登記字第1110049093號函
    附之系爭不動產移轉登記資料、系爭不動產登記第一類謄本
    在卷可佐（本院卷第75-113、131-141、213-218頁）。
  ㈢基上，被告二人於102年11月20日簽立系爭不動產買賣契約書
    ，嗣被告陳清油於102年11月29日將系爭不動產移轉登記予
    被告陳祐德時，當年度所得僅有87,808元，實不足清償當時
    積欠澳盛銀行之信用卡債務本金218,174元，縱被告陳清油
    抗辯當時經營家具行仍有還款能力云云，然並未提出任何證
    據為憑，難謂有據。且被告陳清油於102年11月19日繳款597
    元後即未再繳款，顯已知系爭不動產移轉時已無力再清償系
    爭債務，故被告間之系爭不動產買賣債權行為及移轉登記物
    權行為，將使原告無法查封系爭不動產予以拍賣取償，實有
    害及原告對被告之系爭債權。另被告陳祐德既自承系爭不動
    產買賣移轉登記之行為，係被告2人為了再以系爭不動產作
    為抵押向銀行、陳秀鳳及林渝宣借錢，用以清償被告陳清油
    積欠地下錢莊之債務，再由被告陳祐德承擔債務（本院卷第
    236頁），顯見被告陳祐德亦明知此方式，可使被告陳清油
    之債權人無法依合法之途徑，就原登記於被告陳清油名下之
    系爭不動產取償。故原告依民法第244條第2、4項規定，聲
    請撤銷被告間就系爭不動產之買賣及所有權移轉行為，並請
    求被告陳祐德應將系爭不動產於102年11月29日所為之所有
    權移轉登記予以塗銷，自屬有據。
四、綜上所述，原告聲請撤銷被告間就系爭不動產於102年11月2
    0日之買賣債權行為，及於同年月29日之所有權移轉登記之
    物權行為，被告陳祐德應將系爭不動產於同年11月29日所為
    之所有權移轉登記塗銷，回復登記為被告陳清油所有，為有
    理由，應予准許。
五、兩造其餘主張、陳述及所提之證據暨攻擊防禦方法，經本院
    斟酌後，認為均不足以影響本判決之結果，無庸再逐一予以
    論列，併此敘明。
六、訴訟費用負擔之依據：民事訴訟法第78條、第85條第1項。
中　　華　　民　　國　　111 　年　　12　　月　　2　　日
                  新市簡易庭  法  官　陳尹捷
以上正本證明與原本無異。
如不服本判決，應於送達後廿日內，向本院提出上訴狀並表明上
訴理由，如於本判決宣示後送達前提起上訴者，應於判決送達後
廿日內補提上訴理由書（須附繕本）。如委任律師提起上訴者，
應一併繳納上訴審裁判費。
中　　華　　民　　國　　111 　年　　12　　月　　2 　　日
            　　　　　　　　　  書記官  吳佩芬